臺灣高等法院臺中分院民事判決
                                    109年度重上字第239號
上  訴  人  陳秋田  
訴訟代理人  林建宏律師
複代理人    陳憶琳  
被上訴人    戴婉如  
            林霙如  

            邱玉嬌  
            陳三羿  
上列當事人間損害賠償事件，上訴人對於中華民國109年8月31日
臺灣臺中地方法院108年度重訴字第718號第一審判決提起上訴，
本院於110年5月11日言詞辯論終結，判決如下：
    主  文
上訴駁回。
第二審訴訟費用由上訴人負擔。
    事實及理由
壹、上訴人主張：
一、兩造為申請開發水權狀、溫泉供給等合作之方式，而於民國
    105年8月24日簽訂契約書（下稱系爭契約）。兩造就南投縣
    ○○鄉○鄉段000000地號土地（下稱系爭土地）之溫泉水引水
    地點（下稱系爭溫泉井）因南投縣政府核准之水權狀號數：
    M0000000（下稱系爭水權狀）年限至105年8月31日，兩造乃
    約定共同負責申請系爭水權狀展限登記及溫泉標章、鑿井等
    相關事務。上訴人依約給付現金新臺幣（下同）320萬元及
    簽發本票500萬元本票（下稱系爭本票）作為投資款項。
二、惟上訴人因未完成溫泉開發，系爭水權狀業經南投縣政府於
    上訴人簽訂系爭契約前之105年3月28日、4月20日公告廢止
    。而系爭契約第1條約定之真意係兩造就系爭水權狀展限登
    記及溫泉標章、鑿井為投資約定，並非就系爭水權狀廢止後
    ，為日後重新取得水權狀所為之投資約定。系爭水權狀既遭
    廢止而不得再展延期限，被上訴人竟以自始客觀不能之給付
    為系爭合作契約之標的，誘使上訴人簽立系爭契約，上訴人
    因此受有系爭契約投資款之損害。損害金額其一為320萬元
    之投資款現金，已由上訴人收取；至於系爭本票部分，依系
    爭契約第5條約定，系爭本票係為擔保賴培爐對系爭土地之
    擔保債權，而賴培爐已向法院聲請裁定准許執行，上訴人乃
    對賴培爐提起確認系爭本票債權不存在之訴，經原法院以10
    7年度簡上字第273號（下稱另案）判決上訴人敗訴確定，上
    訴人遂與賴培爐就系爭本票之500萬元債權，合意以425萬元
    和解，上訴人已支付完畢，該425萬元亦屬於上訴人支付系
    爭契約之投資款，合計上訴人已支付745萬元之投資款，均
    屬於上訴人因系爭契約以不能之給付為標的而所受之損害。
三、又另案判決已認定系爭契約為自始客觀不能而無效，上訴人
    依無效之系爭契約而給付之320萬元投資款，係因被上訴人
    所指示而交付，被上訴人無法律上原因而受有上開320萬元
    ；且因上訴人與賴培爐就系爭本票之500萬元債務為和解，
    被上訴人亦因此受有免除系爭本票之500萬元債務之利益，
    屬於非給付類型之不當得利，被上訴人就上開所受不當利益
    金額合計745萬元，依民法第179條規定，應負連帶返還責任
    。
四、上訴人依民法第247條第1項、第179條規定，求命被上訴人
    應連帶給付745萬元及自起訴狀繕本送達最後被上訴人翌日
    即109年2月20日起至清償日止，按週年利率百分之5計算之
    利息（下稱法定遲延利息）（上訴人於原審請求逾上開聲明
    部分，經原審駁回在案，未據上訴人不服，非本院審理範圍
    ）。
貳、被上訴人戴婉如、林霙如、邱玉嬌、陳三羿（合稱被上訴人
    ，各稱姓名）抗辯：
一、系爭水權狀雖然於105年8月24日前經南投縣政府廢止，但上
    訴人於105年8月24日簽立系爭契約前之同年月4日，即參與
    並知悉訴外人０００技師向投資者說明系爭溫泉井之水權狀申
    辦情形，當時已說明因系爭水權狀於105年8月31日屆至前，
    未募集足夠資金而無法完成溫泉度假飯店開發建設，系爭水
    權狀於105年8月31日屆至後即廢止，但仍可重新申請，且南
    投縣政府核准將系爭溫泉井暫時封閉，而非將溫泉水井灌沙
    填土封閉，待日後再重新申請，即可繼讀使用系爭溫泉井，
    無庸重新鑿井。上訴人於105年8月4日已知悉系爭水權狀被
    廢止，被上訴人為了重新申請系爭溫泉井之水權，才找人投
    資，上訴人積極表態投資溫泉飯店，上訴人並出資800萬元
    即佔1/2之股份，陳三羿依上訴人指示於105年8月10日將系
    爭土地登記於被上訴人戴婉如名下，並為上訴人設定384萬
    元之普通抵押權，以確保上訴人之權益。
二、系爭契約係上訴人委由訴外人０００代書繕打，由兩造簽名確
    認後，再至民間公證人０００事務所公證，依系爭契約第1條、
    第6條約定內容，真意係指系爭水權狀到期後可重新申請水
    權狀，而非將系爭水權狀另為展延。否認系爭契約係以自始
    客觀不能之給付為系爭合作契約之標的，系爭契約仍屬有效
    。
參、原審判決上訴人敗訴，上訴人不服，提起上訴。兩造於本院
    聲明：
一、上訴人上訴聲明：
  ㈠原判決關於駁回上訴人後開之訴部分廢棄。
  ㈡上開廢棄部分，被上訴人應連帶給付上訴人745萬元，及自10
    9年2月20日起至清償日止之法定遲延利息。
二、被上訴人答辯聲明：上訴駁回。　　
肆、兩造不爭執事項（本院卷第261-262頁、287頁）：
一、系爭土地原為被上訴人陳三羿所有，兩造為合作開發系爭土
    地之溫泉相關事務，於105年8月24日簽立系爭契約（原審卷
    第23-25頁）。上訴人已於108年8月9日、105年8月12日、10
    5年8月15日各出資150萬元、150萬元、20萬元，共計320萬
    元。
二、系爭土地所有權移轉之歷程為：陳三羿於101年12月19日因
    土地分割而取得所有權；陳三羿於102年4月18日贈與黃新城
    ，黃新城嗣於102年7月22日贈與陳三羿，陳三羿又於102年8
    月19日贈與許坤玉，許坤玉再於105年8月10日以買賣為登記
    原因，移轉登記予戴婉如。
三、戴婉如於105年8月10日以系爭土地為擔保，為債務人戴婉如
    及陳三羿二人設定抵押權500萬元予賴培爐、林霙如、邱玉
    嬌等人，同時以在系爭土地上建築房屋為由，設定權利價值
    6萬元、存續期間30年之地上權予賴培爐（登記完成日期均
    為105年8月19日）；另於105年11月16日設定抵押權予上訴
    人（原審卷第135-139頁、217-219頁）。
四、陳三羿於103年8月18日就系爭土地向南投縣政府申請地下水
    其他用途溫泉水權登記，經南投縣政府核准水權年限係自10
    3年9月1日起至105年8月31日止。陳三羿委由岑翊工程顧問
    公司（下稱岑翊公司）向南投縣政府申請在系爭土地上申請
    溫泉開發，經南投縣政府核准許開發日為102年7月11日。岑
    翊公司其後於104年7月9日提出溫泉開發完成證明展延申請
    ，南投縣政府於104年8月13日同意期限屆滿後展延6個月至1
    05年1月10日止，且僅同意展延1次。陳三羿委由岑翊公司於
    104年12月23日向南投縣政府申請溫泉開發計畫變更及申請
    開發完成證明。南投縣政府於105年1月4日以府工水字第104
    0262065號函，回覆該公司所送之變更計畫不符合規定，應
    修正後始能申請，而未開立溫泉開發完成證明。南投縣政府
    於105年3月9日以府工水字第1050000000號函通知陳三羿表
    示：其未於2年內取得溫泉開發完成證明，故依照規定本溫
    泉開許可逾期失效；又本溫泉開許可既依溫泉開發許可辦法
    第11條規定逾期失效，是以溫泉水權（水權狀號：M0000000
    ）已非屬事業所需，故溫泉水權將依水利法第17條規定，另
    以公告廢止。南投縣政府因此於105年3月28日以府工水字第
    1050000000號函公告陳三羿就系爭土地申請地下水（溫泉）
    水權消滅登記，並於105年4月20日發函予陳三羿之函文記載
    「主旨：有關本縣○○鄉○鄉段000000地號溫泉水非（原水權
    狀：M0000000）1案…旨揭溫泉水權已非屬事業所需，故本府
    業以105年3月28日府工水字第15000000000號公告廢止在案
    。二.因溫泉水權已廢止，水井停止使用，請台端依水利法
    第60條之2規定儘速將該水井封閉填塞，以防止含水層水量
    之流失或水質之污染。」（相關函文均見原審卷第145-175
    頁）。
五、上訴人與戴婉如於105年8月25日，共同簽發到期日為106年2
    月28日、票據號碼：TH000000、票面金額500萬元之本票1紙
    ，交予賴培爐。
六、賴培爐持上開本票向原法院聲請本票裁定獲准（106年度司
    票字第1878號），繼而聲請強制執行；上訴人即以賴培爐為
    被告，訴請確認本票債權不存在，業經原法院106年度中簡
    字第3316號、107年度簡上字第273號判決敗訴確定在案。
七、上訴人於上開確認本票債權不存在事件經判決敗訴確定後，
    與賴培爐於108年7月30日以425萬元達成和解（原審卷第199
    -203頁）。
伍、兩造爭執事項： 
一、系爭契約是否以自始客觀不能之給付為契約標的，而為無效
    ？
二、上訴人依民法第247條第1項、第179條規定，請求被上訴人
    連帶給付745萬元本息，有無理由？
陸、本院之判斷：
一、上訴人主張系爭契約約定之內容，係以自始客觀不能之給付
    為契約標的，依民法第246條第1項規定，為無效云云。被上
    訴人則辯稱被上訴人於簽訂系爭契約前已知悉系爭水權狀因
    無法完成溫泉度假飯店開發建設而遭廢止，但仍可向南投縣
    政府重新申請系爭溫泉井之水權狀，系爭契約並非無效等語
    。經查：
　㈠按民法第246條第1項前段規定以不能之給付為契約標的者，
    其契約無效，該項所稱之「不能之給付」者，係指自始客觀
    不能而言，亦即依社會通常觀念，債務人應為之給付，不能
    依債務本旨實現之意。如僅係主觀、暫時之不能給付，自難
    謂其契約為無效，最高法院87年度台上字第281號民事裁判
    意旨參照。又解釋當事人之契約，應以當事人立約當時之真
    意為準，而真意何在，又應以過去事實及其他一切證據資料
    為斷定之標準，不能拘泥文字致失真意，同院39年度台上字
    第1053號民事裁判意旨參照。
　㈡上訴人雖以另案判決認定系爭契約係以自始客觀不能之給付
    為契約標的而為其主張系爭契約為無效之依據，並提出另案
    判決為證（原審卷第27-51頁），惟另案之當事人為上訴人
    、賴培爐，被上訴人並非另案之當事人，且系爭契約之當事
    人為上訴人、被上訴人，賴培爐並非系爭契約當事人，則另
    案判決認定系爭契約係以自始客觀不能之給付為契約標的之
    判斷，於本件訴訟即無拘束之效力，尚不能逕以另案判決之
    上開認定為據，而認定系爭契約為無效。
　㈢上訴人另主張系爭水權狀經南投縣政府於105年3月28日、4月
    20日公告廢止，則系爭水權狀已無法依系爭契約第1條約定
    而為展限登記，故系爭契約係以自始客觀不能之給付為標的
    而無效云云。惟查：
　⒈系爭契約第1條約定：「本契約引水地點座落：南投縣○○鄉○
    鄉段000000地號土地，因南投縣政府水權年限至民國105年8
    月31日，由立契約書人共同負責申請水權狀展限登記及溫泉
    標章、鑿井等相關事務」等語（原審卷第23頁），上開約定
    固然有提及系爭水權狀年限至105年8月31日、申請水權狀展
    限登記等內容，然該條約定內容，並同時表明「由立契約書
    人共同負責申請溫泉標章、鑿井等事務」等語，倘依上訴人
    主張兩造上開約定之真意在於就系爭水權狀辦理展限登記，
    則依系爭水權狀之登記水權人為陳三羿（見原審卷第153頁
    ），自僅有陳三羿可向南投縣政府申請辦理系爭水權狀展限
    登記之權利，而以上開上訴人主張之系爭契約目的，應僅限
    於陳三羿負有辦理系爭水權狀展限登記之契約義務，且系爭
    溫泉井既已鑿井完成而取得系爭水權狀，有南投縣政府103
    年9月24日公告、103年10月9日水權登記簿資料可佐（原審
    卷第149、153頁），自無因辦理系爭水權狀展限登記而再為
    鑿井之必要，惟上開約定辦理申請水權狀展限登記及溫泉標
    章、鑿井等事務之義務人載為「立契約書人共同負責」等語
    ，可見兩造就約定之「立契約書人共同負責申請水權狀展限
    登記及溫泉標章、鑿井等相關事務」內容，並非以系爭水權
    狀辦理展限登記為要項；且經核系爭契約前言記載：「茲為
    申請開發水權狀、溫泉供給等合作之方式，立契約書人等同
    意訂立本契約，以資共同遵守。」（原審卷第23頁）；第6
    條約定：「本事業鑿井、溫泉標章、水權狀申請等相關業務
    日後由立契約書人共同負責全權處理」等語（原審卷第24頁
    ），均有表明兩造約定共同申請水權狀之意旨，可知系爭契
    約約定之內容不限於該約第1條所稱之水權狀展限登記，尚
    包含由兩造共同申請系爭土地溫泉井之水權狀。
　⒉又被上訴人就上訴人於簽訂系爭契約前與其商議之過程，抗
    辯上訴人於105年8月24日簽訂系爭契約前之同年月4日參與
    地質技師０００之說明會，而該說明會有表明系爭水權狀廢止
    ，系爭溫泉井已封井，但可重新申請水權狀等情節，上訴人
    均已知悉上情等語，雖上訴人於陳三羿對其提出妨害名譽之
    告訴刑事案件即臺中地方檢察署（下稱臺中地檢）107年度
    他字第457號（下稱誣告案件）107年3月1日偵查中陳稱：伊
    不瞭解，伊有那天到場，伊都在陳三羿家裡睡覺，他們在討
    論什麼，伊因為沒有要投資，所以不知道他們在講什麼云云
    （見誣告案件107年3月1日訊問筆錄，影印附於本院卷第305
    頁），而否認知悉上情；然上訴人於其對被上訴人提出詐欺
    刑事告訴案件即臺中地檢106年度偵字第11931號（下稱詐欺
    案件）106年9月30日偵查中自承：在投資之前，有去陳三羿
    的家中聽一位張技師講述本案的開發內容，但伊不知道張技
    師的名字，因為張技師沒給伊名片，張技師沒有說水權快到
    期，但張技師有說他會去申請等語（見卷附之詐欺案件影卷
    第89頁背面）；且上訴人於原審自認：伊與蔡永坤有一起到
    陳三羿家，去過一次，但忘記日期等語（原審卷第185頁）
    ，足認上訴人應有參與並且知悉０００技師於陳三羿住處說明
    系爭土地溫泉開發之內容，則被上訴人抗辯上訴人於105年8
    月24日簽訂系爭契約前之同年月4日參與地質技師０００之說明
    會一情，堪予採信。
　⒊承上，關於地質技師０００於105年8月4日說明系爭溫泉井
　　開發及封井、系爭水權狀核發及廢止等詳情，有下列事證可
    佐：
　⑴依證人０００於詐欺案件偵查中結證：陳三羿委託伊的時間是10
    1年10月或11月，地點是鹿谷鄉初鄉段543-18地號，伊是地
    質技師，為岑翊公司負責人，鑿井工作有如期完成，並且縣
    府有會勘，所以之後才會核發水權狀。陳三羿有辦理開發的
    展延一次。鑿井完取得水權狀，後續要有用水的設備，比如
    泡湯設施，但陳三羿一直沒有完成這部分，所以水權狀到期
    後，縣府就取消了。取消後，縣府就打算將水井封閉，並且
    在105年4月20日的公文要陳三羿把水井封閉填砂，伊有向縣
    府申請，應該封閉就好不要填砂，因為陳三羿花了1、2千萬
    去鑿井，並且函文給縣府溫泉井封閉的作法，該作法是把水
    井封閉，陳三羿不能去做任何取水的動作，若日後陳三羿可
    以再去申請溫泉使用時，就不用花錢再鑿井。陳三羿鑿井後
    ，因業者投資金額及景氣因素等考量無法繼續開發，因為陳
    三羿的飯店一直蓋不起來，連建照都沒有送照，可能是因為
    個人經濟因素。在封閉前及封閉後都有拍照，封閉後有請縣
    府去會勘，105年8月31日水權到期之前，陳三羿有找伊到陳
    三羿家中說明溫泉開發投資，時間、地點及當時的情況大約
    如庭呈的說明資料，伊在說明時，有特別提到水權，縣府要
    求要封井及會勘等情形及公文都已經收到，所以伊當時有特
    別跟陳三羿的投資者說這井已經封起來了，投資者都很清楚
    ，並且有說要委託伊另外送件，才能解決封井的事。伊當時
    有告訴陳三羿及在場的人，必須重新委託伊重新送件，委託
    費要重新支付，後來他們就沒有委託伊等語（卷附詐欺案件
    影卷第105-106頁）。
　⑵依證人０００於原審結證：伊受陳三羿委託執行溫泉開發許可申
    請。系爭土地的溫泉開發，當時已經完成鑿井，也取得縣府
    核發的水權狀。但因為使用溫泉的相對目的，如泡湯池、湯
    屋、飯店等硬體設備一直沒有執行，經展延後還是沒有辦法
    提出相關證明，所以水權就被廢止了，因此後來有要去封井
    ，但還是保留井在地底下，以便日後有機會再申請。伊有看
    過南投縣政府發給陳三羿的原審卷第143頁（即原審卷第173
    頁）之105年4月20日函文，是陳三羿拿給伊看的，伊有幫陳
    三羿函覆，爭取使用井口封閉的方式來封井，而不要用灌沙
    的方式封井，以避免將井完全破壞，不過水權還是被廢止了
    沒有錯。水權被廢止後必須要重新申請，必須要重新送文件
    讓政府審核，伊有建議陳三羿可以減少資金規模，讓其確實
    可以執行，例如興建民宿等，以便讓政府可以重新審核，才
    有機會取得新的水權狀。陳三羿有一次請伊到陳三羿家去說
    明關於水權被廢止後，要如何處理的事情，時間點大約是伊
    幫陳三羿向南投縣政府爭取水井不要被灌沙的那個時間點等
    語（原審卷第181-183頁）。
　⑶復有證人０００於詐欺案件偵查中提出其於105年8月4日於陳三
    羿住處說明系爭溫泉井開發之內容（見卷附詐欺案件影卷第
    108頁），該內容載明：「a.井是確實向南投縣政府申請，
    有審查記錄也有核准文件，開發許可申請後由業主自行委託
    鑿井公司鑿井。b.鑿井完成後經縣府查核後發水權狀。c.期
    限内，業者一直尚未完成飯店開發，也未取得建照，因此被
    縣府取消水權。d.取消水權後，縣府要封井。e.經溝通後採
    孔口用鋼板密封，但井仍完整保留。f.未來必需重新申請，
    由縣府裁定其申請結果。g.若拖得時間太久，其井的功能必
    需由業主洽鑿井商重新確認井的功能。h.所以明確告知愈早
    再提出申請愈好，時間拖太久，因法令、氣候、地震等因素
    皆會影響開發申請縣府是否同意？」等語。
　⑷另外，依據岑翊公司於105年5月6日發函南投縣政府，說明辦
    理系爭溫泉井封閉作法及圖說（見原審卷第211-212頁之岑
    翊公司函文），而南投縣政府先於105年6月13日發函岑翊公
    司、陳三羿，指定於105年6月20日勘查系爭溫泉井封閉，嗣
    再於105年7月6日發函表示經現場勘查系爭溫泉井封閉工法
    符合水利法第60條之2規定而同意備查（見原審卷第213、21
    5頁之南投縣政府函文）等情，經核與上開證人０００結證內容
    及其於105年8月4日說明系爭溫泉井開發、封井等事實相符
    合，上開證人０００之證詞，應與真實相符，堪予採信。
　⒋依上開證人０００證述情節，及上訴人於原審自承其於系爭契約
    簽訂前之1、2個月與被上訴人接觸談論投資事宜，且所見到
    系爭溫泉井之情形即如卷附詐欺案件影卷第121頁下方照片
    （系爭溫泉井已封閉完成）（原審卷第237頁）等情，足認
    上訴人於簽訂系爭契約前之105年8月4日已知悉系爭水權狀
    因陳三羿未完成溫泉開發而經南投縣政府公告廢止，且陳三
    羿已委由０００辦理系爭溫泉井封閉完成，系爭溫泉井之水權
    應向南投縣政府重新辦理申請等情，堪以認定。　　
　⒌再者，依被上訴人提出之岑翊公司證明書所載：「於水權申
    請過程，因景氣等因素致原規劃之用水單元-飯店建築未能
    完成，南投縣政府基於溫泉井暫無用水單元，為避免溫泉井
    水權人私下抽取溫泉水違規使用，故發文予以強制密封溫泉
    井，經與縣府承辦人員溝通後，以溫泉井保護蓋封條之方式
    暫時予以管制，然該井仍保有溫泉抽取使用之功能及價值，
    日後若有合法之用水單元，可再向南投縣政府申請水權使用
    權」等語（本院卷第105頁）。足見上訴人於簽訂系爭契約
    之際，系爭水權狀固因陳三羿未完成溫泉開發硬體設備（如
    泡湯池、湯屋、飯店）而遭廢止，致無從辦理展限登記，但
    仍可重新申請系爭溫泉井之水權登記，被上訴人抗辯系爭水
    權狀因無法完成溫泉度假飯店開發建設而遭廢止，但仍可向
    南投縣政府重新申請系爭溫泉井之水權狀等情，堪以採信。
　㈣系爭契約前言既已明確約定兩造係為辦理開發水權狀、溫泉
    供給等合作方式而簽訂系爭契約，並於第6條明訂鑿井、溫
    泉標章、水權狀申請等相關業務由兩造共同負責全權處理，
    足認系爭契約並非限於以展限系爭水權狀為契約標的，尚有
    約定申請開發水權狀，且系爭溫泉井之水權狀尚得向南投縣
    政府為重新申請，已如上述，則兩造依系爭契約第6條，自
    得向南投縣政府提出申請系爭溫泉井之水權狀。從而，上訴
    人主張系爭契約係以自始不能之給付為標的而為無效云云，
    不足採認。
二、系爭契約既無以自始客觀不能之給付為標的而無效之情事，
    則上訴人依民法第247條第1項規定，主張系爭契約無效而請
    求損害賠償745萬元；及依同法第179條規定，主張被上訴人
    無法律上原因而受有745萬元投資款項之不當利益云云，核
    屬無據。
柒、綜上，上訴人依民法第247條第1項、第179條規定，請求被上訴人連帶給付745萬元本息，為無理由，不應准許。原審為上訴人敗訴之判決，尚無不合。上訴意旨指摘原判決不當，求予廢棄改判，為無理由，應予駁回。
捌、本件事證已臻明確，兩造其餘之攻擊或防禦方法及所用之證
    據，經本院斟酌後，認為均不足以影響本判決之結果，不另
    論述。
玖、據上論結，本件上訴為無理由，爰判決如主文。
中    華    民    國   110    年    5     月    28    日
　　              民事第一庭  審判長法  官  張瑞蘭
　　　　　　　　　　　　　　　　　　法  官  洪堯讚
　　　　　　　　　　　　　　　　　　法  官  林孟和
正本係照原本作成。　　　　　　　　　　　　　　　　　　
上訴人得上訴。
上訴利益需逾新臺幣150萬元始得上訴第三審。
如不服本判決，應於收受送達後20日內向本院提出上訴書狀，其
未表明上訴理由者，應於提出上訴後20日內向本院補提理由書狀
（均須按他造當事人之人數附繕本）。
上訴時應提出委任律師或具有律師資格之人之委任狀；委任有律
師資格者，另應附具律師資格證書及釋明委任人與受任人有民事
訴訟法第466條之1第1項但書或第2項所定關係之釋明文書影本。
如委任律師提起上訴，應一併繳納上訴裁判費。
　　　　　　　　　　　　　　　　    書記官  陳志德

中　　華　　民　　國　　110 　年　　5 　　月　　28　　日